---
title: "Methode de Box-Jenkins - Ventes mensuelles de voitures au Quebec"
output: html_notebook
---

## Objectif

Ce notebook applique une demarche Box-Jenkins simple sur les ventes mensuelles de
voitures au Quebec, de janvier 1960 a decembre 1968. La periode 1960-1966 sert a
l'apprentissage, et 1967-1968 a la validation.

## Installation des packages si besoin

```{r installation, eval=FALSE}
install.packages(c("forecast", "tseries"))
```

## Importation

```{r imports}
library(forecast)
library(tseries)
```

```{r paths}
root <- getwd()
if (!dir.exists(file.path(root, "data"))) {
  root <- dirname(root)
}

data_path <- file.path(root, "data", "ventes_voitures_quebec.txt")
data <- read.table(data_path, header = TRUE, sep = "\t")
data$Month <- as.Date(paste0(data$Month, "-01"))

head(data)
summary(data$Sales)
```

## Creation de la serie temporelle

```{r ts-object}
y <- ts(data$Sales, start = c(1960, 1), frequency = 12)

plot(y, main = "Ventes mensuelles de voitures au Quebec", ylab = "Ventes", xlab = "Annee")
```

## Decoupage apprentissage / validation

```{r split}
train <- window(y, end = c(1966, 12))
test <- window(y, start = c(1967, 1))

length(train)
length(test)

plot(y, main = "Decoupage apprentissage / validation", ylab = "Ventes", xlab = "Annee")
abline(v = 1967, col = "red", lty = 2)
```

## Analyse qualitative

La serie presente une tendance croissante et une saisonnalite annuelle. On visualise
la saisonnalite avec un graphique par mois.

```{r seasonal-plot}
seasonplot(y, year.labels = TRUE, col = rainbow(9),
           main = "Profil saisonnier par annee",
           ylab = "Ventes", xlab = "Mois")
```

```{r decomposition}
decomp <- decompose(y, type = "multiplicative")
plot(decomp)
```

## Stationnarite

La transformation logarithmique est utilisee car la saisonnalite est plutot
multiplicative. On applique ensuite une differenciation ordinaire et une
differenciation saisonniere.

```{r stationarity}
log_train <- log(train)
stationary_train <- diff(diff(log_train, lag = 12), differences = 1)

adf.test(train)
kpss.test(train)

adf.test(log_train)
kpss.test(log_train)

adf.test(stationary_train)
kpss.test(stationary_train)
```

## Correlogrammes ACF et PACF

Les correlogrammes sont traces jusqu'au retard K = 36.

```{r acf-pacf}
stationary_full <- diff(diff(log(y), lag = 12), differences = 1)

par(mfrow = c(1, 2))
Acf(stationary_full, lag.max = 36, main = "ACF, K = 36")
Pacf(stationary_full, lag.max = 36, main = "PACF, K = 36")
par(mfrow = c(1, 1))
```

## Estimation du modele SARIMA

On retient le modele SARIMA(3,1,1)(0,1,0)[12], coherent avec le choix obtenu en
Python par comparaison AIC sur une petite grille.

```{r model}
fit <- Arima(
  log_train,
  order = c(3, 1, 1),
  seasonal = list(order = c(0, 1, 0), period = 12),
  include.constant = FALSE
)

summary(fit)
checkresiduals(fit)
```

## Validation sur 1967-1968

```{r validation}
fc_test <- forecast(fit, h = length(test), level = 95)

pred <- exp(as.numeric(fc_test$mean))
lower <- exp(as.numeric(fc_test$lower[, 1]))
upper <- exp(as.numeric(fc_test$upper[, 1]))
obs <- as.numeric(test)

mae <- mean(abs(obs - pred))
rmse <- sqrt(mean((obs - pred)^2))
mape <- mean(abs((obs - pred) / obs)) * 100

metrics <- data.frame(MAE = mae, RMSE = rmse, MAPE = mape)
metrics

validation <- data.frame(
  mois = time(test),
  observe = obs,
  prevision = pred,
  borne_inf = lower,
  borne_sup = upper
)
head(validation)
```

```{r validation-plot}
plot(y, xlim = c(1960, 1969), ylim = range(c(y, pred, lower, upper)),
     main = "Validation des previsions", ylab = "Ventes", xlab = "Annee")
lines(test, col = "red", lwd = 2)
lines(ts(pred, start = c(1967, 1), frequency = 12), col = "darkgreen", lwd = 2, lty = 2)
lines(ts(lower, start = c(1967, 1), frequency = 12), col = "darkgreen", lty = 3)
lines(ts(upper, start = c(1967, 1), frequency = 12), col = "darkgreen", lty = 3)
legend("topleft",
       legend = c("Serie", "Validation reelle", "Prevision"),
       col = c("black", "red", "darkgreen"),
       lty = c(1, 1, 2),
       bty = "n")
```

## Prevision finale pour 1969

On reestime le modele sur toute la serie, puis on prevoit les 12 mois suivants.

```{r final-forecast}
fit_final <- Arima(
  log(y),
  order = c(3, 1, 1),
  seasonal = list(order = c(0, 1, 0), period = 12),
  include.constant = FALSE
)

fc_1969 <- forecast(fit_final, h = 12, level = 95)

previsions_1969 <- data.frame(
  mois = seq(as.Date("1969-01-01"), by = "month", length.out = 12),
  prevision = exp(as.numeric(fc_1969$mean)),
  borne_inf = exp(as.numeric(fc_1969$lower[, 1])),
  borne_sup = exp(as.numeric(fc_1969$upper[, 1]))
)

previsions_1969$prevision <- round(previsions_1969$prevision, 0)
previsions_1969$borne_inf <- round(previsions_1969$borne_inf, 0)
previsions_1969$borne_sup <- round(previsions_1969$borne_sup, 0)
previsions_1969
```

```{r final-plot}
plot(y, xlim = c(1960, 1970), ylim = range(c(y, exp(fc_1969$mean))),
     main = "Prevision finale pour 1969", ylab = "Ventes", xlab = "Annee")
lines(exp(fc_1969$mean), col = "darkgreen", lwd = 2, lty = 2)
```

## Conclusion

La serie n'est pas stationnaire au depart, car elle contient une tendance et une
saisonnalite annuelle. Apres logarithme, differenciation ordinaire et differenciation
saisonniere, le modele SARIMA(3,1,1)(0,1,0)[12] donne une tres bonne validation :
l'erreur relative moyenne est inferieure a 1 %.
